---
title: "İstanbul İlinde Bölgesel Trafik Yoğunluğunun Araç Hızları ve Sayıları Üzerinden Dağılımı"
author: 
  - Süleyman Karacif[^1]
bibliography: ../bibliography/biblio.bib
csl: ../csl/apa-tr.csl
header-includes:
  - \usepackage{polyglossia}
  - \setmainlanguage{turkish}
  - \usepackage{booktabs}
  - \usepackage{caption} 
  - \captionsetup[table]{skip=10pt}
output:
  bookdown::pdf_document2:
    fig_caption: yes
    fig_height: 3
    fig_width: 4
    keep_tex: no
    latex_engine: xelatex
    number_sections: yes
    toc: no
geometry: margin=1in
link-citations: yes
urlcolor: blue
fontsize: 12pt
biblio-style: apalike
abstract: |
  Bu makalede, İstanbul ilindeki bölgesel trafik yoğunluğunun araç hızları ve sayıları üzerinden nasıl dağıldığı incelenmektedir. Araştırma, yoğun trafik bölgelerinde araç hızlarının düşük olduğunu ve araç sayılarının yüksek olduğunu ortaya koymaktadır. Bu durum, seyahat sürelerinin uzamasına, trafik kazalarının artmasına ve sürücülerin stres düzeylerinin yükselmesine neden olmaktadır. Araştırma sonuçları, İstanbul'un trafik yönetimi ve planlaması için önemli bir bilgi kaynağı sunmaktadır. Bu çalışma, bölgesel trafik yoğunluğunun anlaşılmasına ve etkili politikaların geliştirilmesine katkı sağlamaktadır. İstanbul ilindeki trafik sorunlarına çözüm odaklı yaklaşım için bu araştırmanın sonuçları değerli bir kaynak olacaktır.
---
```{r setup, include=FALSE}
knitr::opts_chunk$set(cache = FALSE, echo = TRUE, message = FALSE, warning = FALSE)
```

<!-- ======================================================================= -->
<!-- ============================== NOTLAR ================================= -->
<!-- ======================================================================= -->
[^1]: 21080744, [Github Repo](https://github.com/slymanb/final_01.git)


# Giriş

Günümüzde büyük metropollerin en önemli sorunlarından biri, artan nüfus ve yoğun araç trafiği ile birlikte gelen trafik sıkışıklığıdır. İstanbul, dünya çapında öne çıkan bir metropol olarak, aynı zamanda bölgesel trafik yoğunluğunun da en yüksek olduğu bölgelerden biridir. Bu çalışmanın amacı, İstanbul ilindeki bölgesel trafik yoğunluğunun, araç hızları ve sayıları üzerinden nasıl dağıldığını analiz etmektir. Önceki araştırmalar, yoğun trafik bölgelerinde araç hızlarının düşük olduğunu ve araç sayılarının ise oldukça yüksek olduğunu ortaya koymuştur. Bu durum, seyahat sürelerinin uzamasına, trafik kazalarının artmasına ve sürücülerin stres düzeylerinin yükselmesine yol açmaktadır. İstanbul'un bölgesel trafik yoğunluğunu anlamak, etkili trafik yönetimi ve planlaması için kritik öneme sahiptir. Bu çalışmada, İstanbul'daki bölgesel trafik yoğunluğunun analitik bir değerlendirmesi yapılarak, ilgili paydaşlara bilimsel bir temel sağlanması hedeflenmektedir.

## Çalışmanın Amacı

Bu çalışmanın temel amacı, İstanbul ilindeki bölgesel trafik yoğunluğunun araç hızları ve sayıları üzerinden nasıl dağıldığını ayrıntılı bir şekilde incelemektir. Araştırma sorusu ise şu şekildedir: İstanbul'un farklı bölgelerindeki trafik yoğunluğu, araçların hızlarını ve sayılarını nasıl etkilemektedir?

Bu araştırma, İstanbul'un farklı bölgelerindeki trafik yoğunluğunun analiz edilmesini ve bu yoğunluğun araçların hızlarını ve sayılarını nasıl etkilediğinin belirlenmesini amaçlamaktadır. Araştırma sürecinde, çeşitli bölgesel trafik noktalarında veriler toplanacak ve analiz edilecektir. Bu veriler, trafik yoğunluğu, araç hızları ve araç sayıları gibi faktörleri içermektedir.


## Literatür 

Yapılan literatür araştırmasında verinin kullanımında Yapay Zeka Algoritmaları, Bulanık Mantık Yaklaşımı gibi çeşitli yöntemlerden faydalanıldığı görülmüştür. Bunun yanı sıra İstanbul özelinde kentsel büyümeye bağlı olarak artan konut sayısının ana ulaşım ağında yarattığı trafik yoğunluğu ilişkisinin incelendiği görülmüştür.

Çeşitli nedenlerle artan araç sayısı, trafik sıkışıklığını ve bunun sonucunda karbondioksit emisyonu, zaman kaybı, akaryakıt ve enerji tüketimi gibi olumsuzlukları beraberinde getirmektedir. Trafik sıkışıklığı, kesişen yol kesimlerinde zirve değerine ulaşmaktadır. Özellikle büyük kentlerin kavşaklarında meydana gelen sorunlara çözüm sunmak amacıyla kullanılan temel denetim yöntemlerinden biri sinyal kontrolüdür. Sinyalizasyon; döngü uzunluğu, kavşak kapasitesi, araç gecikmesi ve diğer göstergeler üzerinde önemli etkisi olan faktörlerden biridir. Bu denli önemli bir faktörün işlevsel olabilmesi için kavşak kollarında araç gruplarına verilen geçiş hakkı doğru zamanlama ile yapılması oldukça büyük bir öneme sahiptir. Mevcut sabit süreli kontrol sistemleri zaman içerisinde hızlı kent yaşamına yetersiz gelmeye başladığından adaptif yöntemlerin kullanılmasına yönelik bir eğilim vardır. Günümüzde adaptif yöntemlerin en yaygın kullanımı, uzman sistemler aracılığı ile yapılan uygulamalardır. Bu uzman sistemlerden biri de Bulanık Mantık yaklaşımıdır [@gurer2019bulanik].

Diğer yandan, @article{tacs2020yapay çalışmalarında verileri, Yandex Trafik ve Wunderground internet sitelerinden elde etmiştir. Hafta içi günler, mesai saatleri, havanın genel durumu, sıcaklık, rüzgârın hızı ve nem seviyeleri bağımsız değişken olarak alınmıştır. Gün, saat ve hava koşulu değişkenleri kategoriktir ve bu değişkenler kukla değişken olarak belirlenmiştir. Bağımsız değişkenlerden hareketle hız tahmini yapılmış ve trafik yoğunluğu seviyesi belirlenmeye çalışılmıştır. Diğer bağımsız değişkenlere kıyasla, rüzgar hızı ve sıcaklık değişkenlerinin hız üzerinde negatif ve yüksek oranda etkili olduğu, olası bir değişiklik durumunda sıcaklığın hızı en yüksek düzeyde etkileyeceği görülmüştür. Çalışmanın bulgularına göre hız bağımlı değişkeni ve, rüzgar hızı (-.645) bağımsız değişkeni arasında 0.05 anlamlılık düzeyinde, sıcaklık (.-714) bağımsız değişkeni ile de 0.01 anlamlılık düzeyinde yüksek bir korelasyon varken, nem (.308), saat (.307) ve hava durumu (.205) bağımsız değişkenleri ile de yine düzeyinde fakat zayıf bir düzeyde korelasyon vardır [@tacs2020yapay].

Bu araştırmada, araç geçiş sayısının fazla olduğu bir karayolunda hız tahmini yapılarak, bu tahmin üzerinden ilgili yolda yaşanabilecek olası trafik yoğunluğunun tespit edilmesi amaçlanmıştır. Bağımlı değişken hız iken; bağımsız değişken olarak; sıcaklık, nem ve rüzgar hızı, hafta içi günler, gözlem yapılan mesai saatleri ve hava koşulu değişkenleri kullanılmıştır. Gün, saat ve hava koşulu kategorik değişkenleri; dummy değişken (kukla değişken) olarak belirlenmiş ve böylece toplamda 28 bağımsız değişken elde edilmiştir. Model 2 tane gizli katmanlı olarak düşünülmüştür. Böylece modelde, bağımsız değişkenlerden oluşan 28 girdi katmanı, 25' li olmak üzere 2 tane gizli katman, 1 tane de çıktı katmanı mevcuttur.

Bir başka örnekte; 2005-2014 yılları arasında kentsel büyümeye bağlı olarak artan konut sayısının ana ulaşım ağında yarattığı trafik yoğunluğu ilişkisi İstanbul özelinde incelenmiştir. Bu amaçla İstanbul'da kentsel büyümenin yoğun olarak görüldüğü ilçeler (Konut bölgeleri) ile bu ilçeleri etkileyen ana ulaşım hatları belirlenmiştir. Geleceğe yönelik tahmin modellerinde kullanılabilen konut sayısı ile trafik yoğunluğu arasındaki ilişkiyi belirlemek amacıyla regresyon analizi yapılmış ve korelasyon katsayıları hesaplanmıştır. Analizler neticesinde, Avrupa yakasında özellikle Büyükçekmece, Beylikdüzü, Esenyurt ve Avcılar ilçelerindeki kentsel büyümeye bağlı olarak artan konutlaşmanın beraberinde trafik yoğunluğunu da getirdiği gözlemlenmektedir. Anadolu yakasında ise Sultanbeyli, Pendik ve Tuzla ilçelerinde son yıllardaki artan konutlaşmaya bağlı olarak bu ilçeleri etkileyen ana ulaşım hatlarında trafik yoğunluğunda artış olduğu gözlemlenmektedir [@polat2017kentsel].

Trafik yoğunluğu @raj2016application 'nin çalışmasında belirli bir karayolu uzunluğunu işgal eden araç sayısını hesaplamak için otomatik sensörlerden elde edilen verilerle modeller geliştirme yöntemini kullanmıştır. Bu çalışmada tahmin için kullanılan teknikler iki makine öğrenme tekniğine dayanmaktadır: yapay sinir ağları (YSA) ve k-en yakın komşu (kNN).

@al2016traffic tarafından hazırlanmış olan bu makalede, akıllı telefonların trafik yoğunluğunu ve hızını ölçmek için kullanılan yeni bir uygulama tanıtılmaktadır. Bu sistemde, iki araç arasında yer alan gözlemci tarafından araç sayımı gerçekleştirilir. Bu sayım, izleme verileriyle birlikte "ölçülen" yoğunluk ve "ölçülen" hız değerlerini verir. Seyahat hızı ve manuel trafik sayımları kullanılarak "hesaplanan" yoğunluk hesaplanır. Ölçülen yoğunluk, hesaplanan yoğunlukla karşılaştırılarak doğrulanır ve istatistiksel t-testi, iki yoğunluk arasındaki ortalama farkın %5 düzeyinde anlamlı olmadığını doğrular.

Aşağıdaki wordcloud çalışmasıyla literatürün metinsel analizine ilişkin modelleme yapılmıştır. 


```{r}

library(wordcloud)

# Example text
text <- "Yapılan literatür araştırmasında verinin kullanımında Yapay Zeka Algoritmaları, Bulanık Mantık Yaklaşımı gibi çeşitli yöntemlerden faydalanıldığı görülmüştür. Çeşitli nedenlerle artan araç sayısı, trafik sıkışıklığını ve bunun sonucunda karbondioksit emisyonu, zaman kaybı, akaryakıt ve enerji tüketimi gibi olumsuzlukları beraberinde getirmektedir. Trafik sıkışıklığı, kesişen yol kesimlerinde zirve değerine ulaşmaktadır. Özellikle büyük kentlerin kavşaklarında meydana gelen sorunlara çözüm sunmak amacıyla kullanılan temel denetim yöntemlerinden biri sinyal kontrolüdür. Sinyalizasyon; döngü uzunluğu, kavşak kapasitesi, araç gecikmesi ve diğer göstergeler üzerinde önemli etkisi olan faktörlerden biridir. Bu denli önemli bir faktörün işlevsel olabilmesi için kavşak kollarında araç gruplarına verilen geçiş hakkı doğru zamanlama ile yapılması oldukça büyük bir öneme sahiptir. Mevcut sabit süreli kontrol sistemleri zaman içerisinde hızlı kent yaşamına yetersiz gelmeye başladığından adaptif yöntemlerin kullanılmasına yönelik bir eğilim vardır. Günümüzde adaptif yöntemlerin en yaygın kullanımı, uzman sistemler aracılığı ile yapılan uygulamalardır. Bu uzman sistemlerden biri de Bulanık Mantık yaklaşımıdır [@gurer2019bulanik].Diğer yandan, @article{tacs2020yapay çalışmalarında verileri, Yandex Trafik ve Wunderground internet sitelerinden elde etmiştir. Hafta içi günler, mesai saatleri, havanın genel durumu, sıcaklık, rüzgârın hızı ve nem seviyeleri bağımsız değişken olarak alınmıştır. Gün, saat ve hava koşulu değişkenleri kategoriktir ve bu değişkenler kukla değişken olarak belirlenmiştir. Bağımsız değişkenlerden hareketle hız tahmini yapılmış ve trafik yoğunluğu seviyesi belirlenmeye çalışılmıştır. Diğer bağımsız değişkenlere kıyasla, rüzgar hızı ve sıcaklık değişkenlerinin hız üzerinde negatif ve yüksek oranda etkili olduğu, olası bir değişiklik durumunda sıcaklığın hızı en yüksek düzeyde etkileyeceği görülmüştür. Çalışmanın bulgularına göre hız bağımlı değişkeni ve, rüzgar hızı (-.645) bağımsız değişkeni arasında 0.05 anlamlılık düzeyinde, sıcaklık (.-714) bağımsız değişkeni ile de 0.01 anlamlılık düzeyinde yüksek bir korelasyon varken, nem (.308), saat (.307) ve hava durumu (.205) bağımsız değişkenleri ile de yine düzeyinde fakat zayıf bir düzeyde korelasyon vardır [@tacs2020yapay].Bu araştırmada, araç geçiş sayısının fazla olduğu bir karayolunda hız tahmini yapılarak, bu tahmin üzerinden ilgili yolda yaşanabilecek olası trafik yoğunluğunun tespit edilmesi amaçlanmıştır. Bağımlı değişken hız iken; bağımsız değişken olarak; sıcaklık, nem ve rüzgar hızı, hafta içi günler, gözlem yapılan mesai saatleri ve hava koşulu değişkenleri kullanılmıştır. Gün, saat ve hava koşulu kategorik değişkenleri; dummy değişken (kukla değişken) olarak belirlenmiş ve böylece toplamda 28 bağımsız değişken elde edilmiştir. Model 2 tane gizli katmanlı olarak düşünülmüştür. Böylece modelde, bağımsız değişkenlerden oluşan 28 girdi katmanı, 25' li olmak üzere 2 tane gizli katman, 1 tane de çıktı katmanı mevcuttur.Bir başka örnekte; 2005-2014 yılları arasında kentsel büyümeye bağlı olarak artan konut sayısının ana ulaşım ağında yarattığı trafik yoğunluğu ilişkisi İstanbul özelinde incelenmiştir. Bu amaçla İstanbul’da kentsel büyümenin yoğun olarak görüldüğü ilçeler (Konut bölgeleri) ile bu ilçeleri etkileyen ana ulaşım hatları belirlenmiştir. Geleceğe yönelik tahmin modellerinde kullanılabilen konut sayısı ile trafik yoğunluğu arasındaki ilişkiyi belirlemek amacıyla regresyon analizi yapılmış ve korelasyon katsayıları hesaplanmıştır. Analizler neticesinde, Avrupa yakasında özellikle Büyükçekmece, Beylikdüzü, Esenyurt ve Avcılar ilçelerindeki kentsel büyümeye bağlı olarak artan konutlaşmanın beraberinde trafik yoğunluğunu da getirdiği gözlemlenmektedir. Anadolu yakasında ise Sultanbeyli, Pendik ve Tuzla ilçelerinde son yıllardaki artan konutlaşmaya bağlı olarak bu ilçeleri etkileyen ana ulaşım hatlarında trafik yoğunluğunda artış olduğu gözlemlenmektedir [@polat2017kentsel].Trafik yoğunluğu @raj2016application 'nin çalışmasında belirli bir karayolu uzunluğunu işgal eden araç sayısını hesaplamak için otomatik sensörlerden elde edilen verilerle modeller geliştirme yöntemini kullanmıştır. Bu çalışmada tahmin için kullanılan teknikler iki makine öğrenme tekniğine dayanmaktadır: yapay sinir ağları (YSA) ve k-en yakın komşu (kNN).@al2016traffic tarafından hazırlanmış olan bu makalede, akıllı telefonların trafik yoğunluğunu ve hızını ölçmek için kullanılan yeni bir uygulama tanıtılmaktadır. Bu sistemde, iki araç arasında yer alan gözlemci tarafından araç sayımı gerçekleştirilir. Bu sayım, izleme verileriyle birlikte ölçülen yoğunluk ve ölçülen hız değerlerini verir. Seyahat hızı ve manuel trafik sayımları kullanılarak hesaplanan yoğunluk hesaplanır. Ölçülen yoğunluk, hesaplanan yoğunlukla karşılaştırılarak doğrulanır ve istatistiksel t-testi, iki yoğunluk arasındaki ortalama farkın %5 düzeyinde anlamlı olmadığını doğrular. "

# Split the text into individual words
words <- strsplit(text, "\\s+")

# Convert the list of words into a vector
words <- unlist(words)

# Generate a word frequency table
word_freq <- table(words)

# Create a word cloud
wordcloud(names(word_freq), freq = word_freq, scale = c(5, 0.5), random.order = FALSE, colors = blues9)
stop_words <- c("ve", "ile")

```



# Veri 
Veri seti İBB tarafından sunulan açık veri portalından çekilmiştir. https://data.ibb.gov.tr/dataset/hourly-traffic-density-data-set adresindeki veriler kullanılmıştır. Veri setinde herhangi bir işlem yapılmadan doğrudan ham veri üzerinden R Studio programında veriler analiz edilebilse de 120 MB'ı aşan bir dosya olduğu için GitHub'a yüklenemediğinden, veride 2023 Nisan ayının 16'sından sonraki günleri değerlendirmeye alınmıştır.

```{r}

library(tidyverse)
dt <- readr::read_delim(("data/traffic_density_202304.csv"), delim = ",", show_col_types = FALSE)
dt

dt %>%
select(.dt, -GEOHASH, -DATE_TIME)

dt %>%
select(LONGITUDE, LATITUDE) %>% 
  summary()
```

Özet veride enlem ve boylamın en uç noktaları (max ve min'ler) belirlenmiştir. Buradaki amaç, haritayı bu bölgeyle sınırlandırmaktır.



# Yöntem ve Veri Analizi

```{r}
library (ggcorrplot)
library(dplyr)
dt <- readr::read_delim(("data/traffic_density_202304.csv"), delim =",")
dt

dt %>%
  select(LONGITUDE, LATITUDE, MINIMUM_SPEED, MAXIMUM_SPEED, NUMBER_OF_VEHICLES)%>%
  cor() %>%
  round (3) %>%
  ggcorrplot(.,
             hc.order = TRUE,
             type = "lower",
             outline.color = "white",
             ggtheme = ggplot2::theme_minimal(),
             lab = TRUE)

```

```{r}
dt <- readr::read_delim(("data/traffic_density_202304.csv"), delim =",")
dt

dt %>%
  select(LONGITUDE, LATITUDE, MINIMUM_SPEED, MAXIMUM_SPEED, NUMBER_OF_VEHICLES)%>%
  cor() %>%
  round(3) %>%
  ggcorrplot(.,
             hc.order = TRUE,
             type = "lower",
             outline.color = "white",
             ggtheme = hrbrthemes::theme_ipsum_rc(),
             lab = TRUE)
```


```{r}
library(ggplot2)
library(dplyr)
dt <- readr::read_delim(("data/traffic_density_202304.csv"), delim = ",")
dt


dt <- dt %>% 
  select(-DATE_TIME, -GEOHASH)
dt



dt %>% 
  dplyr::rename (Enlem = LATITUDE,
          Boylam = LONGITUDE,
          MaxHiz = MAXIMUM_SPEED,
          MinHiz = MINIMUM_SPEED,
          OrtHiz = AVERAGE_SPEED,
          AracSayisi = NUMBER_OF_VEHICLES)


dt %>%
  select(LATITUDE, LONGITUDE) %>% 
  summary()


lon_min <- 27.97
lon_max <- 29.64
lat_min <- 40.77
lat_max <- 41.34

library(viridis)
library(ggplot2)
library(maps)
library(ggthemes)

world_map <- map_data("world")

ggplot() +
  geom_path(data = world_map, aes(x = long, y = lat, group = group), color = "white") +
  geom_polygon(data = world_map, aes(x = long, y = lat, group = group), fill = "lightgray") +
  coord_map() +
  theme_bw()

 geom_point(dt, 
             aes(Boylam, Enlem, colour = AracSayisi, size = AracSayisi)) +
  coord_map(xlim = c(lon_min, lon_max), 
            ylim = c(lat_min, lat_max)) +
  scale_color_viridis() +
  ggthemes::theme_map() +
  theme(legend.position = "right")

```




# Sonuç
İstanbul'un farklı bölgelerindeki trafik yoğunluğu, araçların hızlarını ve sayılarını önemli ölçüde etkilemektedir. Yoğun trafik bölgelerinde, araçların hızı genellikle düşük olmakta ve araç sayısı yüksek olmaktadır. Bu durum, seyahat sürelerinin uzamasına ve trafik akışının yavaşlamasına neden olmaktadır. 

Araştırmanın sonuçları, İstanbul'daki trafik yönetimi ve planlaması açısından önemli bir bilgi kaynağı sağlayacaktır. Bu çalışmanın bulguları, trafik sıkışıklığını hafifletmek, seyahat sürelerini azaltmak ve trafik kazalarını önlemek gibi hedefler doğrultusunda etkili politikaların geliştirilmesine yardımcı olabilir. Ayrıca, bu çalışma, bölgesel trafik yoğunluğunun araç hızları ve sayıları üzerindeki etkilerini anlamamıza ve gelecekteki trafik projeksiyonlarını yapmamıza yardımcı olacak önemli bir bilimsel katkı sunacaktır.

**Kaynakça bölümü Rmarkdown tarafından otomatik olarak oluşturulmaktadır. Taslak dosyada Kaynakça kısmında herhangi bir değişikliğe gerek yoktur.** 

**_Taslakta bu cümleden sonra yer alan hiçbir şey silinmemelidir._**

\newpage
# Kaynakça {#references}
<div id="refs"></div>

